臺灣高雄地方法院刑事判決　　　　　　　 94年度易字第842號
公　訴　人　臺灣高雄地方法院檢察署檢察官
被　　　告　乙○○
上列被告因詐欺等案件，經檢察官提起公訴（94年度偵緝字第
141 號），本院判決如下：
    主  文
乙○○行使偽造私文書，足以生損害於他人，處有期徒刑捌月。
    事  實
一、緣乙○○擔任會首，分別召集成立以下3 個採內標方式之互
    助會，並於開標後向各會員按標息收集會款交予得標之會員
    ：（一）會期自民國86年10月25日至91年2 月25日，每會金
    額新臺幣（下同）5000元，會首連同會員共計53會，會首參
    加2 會，另有辛○○○參加2 會、己○○○以其配偶廖清輝
    名義參加2 會等，每月25日在高雄縣林園鄉○○村○○路
    216 巷27弄53號乙○○當時住處開標（下稱甲會）；（二）
    會期自88年2 月15日至92年1 月15日，每會金額5000元，會
    首連同會員共計63會，會首參加2 會，另有辛○○○及庚○○○各參加1 會、陳春月參加2 會、己○○○以廖清輝名義
    參加2 會、甲○○參加3 會並以其配偶蔡秀吟名義參加2 會
    等，每月15日在上址乙○○住處開標，每3 月加標1 次，計
    加標15次，加標者於當月15日一同開標（下稱乙會）；（三
    ）會期自90年5 月10日至92年11月10日，每會金額5000元，
    會首連同會員共計31會，會首參加2 會，另有戊○○參加1
    會、丙○○以配偶謝炎龍名義參加1 會、己○○○以廖清輝
    名義參加2 會以及庚○○○、丁○○、陳春月各參加2 會等
    ，每月10日在上址開標（下稱丙會）。詎會期進行中，乙○○於87年1 月25日甲會之第4 會在上址開標時，委託不知情
    之某他人代為在未載明「標單」名稱之投標單上（未扣案）
    ，偽填辛○○○之姓名及競標利息1000元，進而持以參加競
    標而行使之，足以生損害於辛○○○，該次得標後即基於意
    圖為自己不法所有之概括犯意，連續向當次諸活會會員詐稱
    係辛○○○得標而收取會款（向辛○○○收取會款時則佯稱
    係他人得標），總計詐得20萬元（計算式如附表）。嗣乙○○於91年2 月28日倒會不知去向，經各會員發現有異而循線
    查悉上情。
二、案經辛○○○、己○○○訴由臺灣高雄地方法院檢察署檢察
    官偵查起訴。
    理  由
一、按被告以外之人於偵查中向檢察官所為之陳述，除顯有不可
    信之情況外，得為證據；又被告以外之人於檢察事務官、司
    法警察官或司法警察調查中所為之陳述，與審判中不符時，
    其先前之陳述具有較可信之特別情況，且為證明犯罪事實存
    否所必要者，得為證據，刑事訴訟法第159 條之1 第2 項、
    第159 條之2 分別定有明文。至被告以外之人於審判外之陳
    述，雖不符同法第159 條之1 至第159 條之4 規定，而經當
    事人於審判程序同意作為證據，法院審酌該言詞陳述或書面
    陳述作成時之情況，認為適當者，亦得為證據；當事人、代
    理人或辯護人於法院調查證據時，知有同法第159 條第1 項
    不得為證據之情形，而未於言詞辯論終結前聲明異議者，視
    為有前項之同意，同法第159 條之5 亦已明揭其旨。本件證
    人辛○○○、己○○○、庚○○○、甲○○、丙○○、丁○○、戊○○於偵查中具結而向檢察官所為之陳述，未見有何
    顯不可信之情況，得為證據，而證人辛○○○、己○○○、
    庚○○○、甲○○、丙○○、丁○○、戊○○、陳春月於警
    詢中之陳述及卷附甲、乙、丙會之互助會單，均係被告以外
    之人於審判外之言詞或書面陳述，檢察官及被告均無異議作
    為證據，本院審酌其作成之情況，未見有何不適當之情形，
    是亦得為證據，合先敘明。
二、訊據被告乙○○固不否認有召集甲、乙、丙3 個互助會，以
    及委由他人代填投標單而以辛○○○之名義標下甲會第4 會
    之事實，然矢口否認有何偽造文書及詐欺取財犯行，辯稱：
    甲會之第4 會是會員「娥仔」向伊借辛○○○之活會去標，
    因為「娥仔」參加2 會均已是死會才向伊借標，伊當時就有
    告知辛○○○云云。經查：（一）前揭被告召集成立甲、乙
    、丙3 個互助會以及該等互助會之金額、參加成員、投開標
    方式及進行情形等事實，有以下證據為憑：１、證人辛○○○、己○○○、庚○○○、甲○○、丙○○、丁○○、戊○○、陳春月於警詢之陳述；２、證人辛○○○、己○○○、
    庚○○○、甲○○、丙○○、丁○○、戊○○於偵查結證之
    陳述；３、證人辛○○○、己○○○、庚○○○、甲○○於
    本院審理中結證之陳述；４、卷附甲、乙、丙互助會之會單
    。（二）再者，證人辛○○○於甲互助會中參加2 會，其中
    1 會已得標，另1 會一直是活會，伊於91年1 月17日曾告知
    被告想標下1 月25日倒數第2 會，被告表示有另1 會員急需
    用錢要標，2 月25日尾會再由伊標，伊並未同意被告將伊的
    活會讓給別人去標等事實，業經證人辛○○○於警詢、偵查
    及本院審理中證述歷歷。被告雖以前詞置辯，然而，被告自
    稱自己與「娥仔」在甲會中均參加2 會，核與卷附會單所載
    相符，而借標當時僅進行至第4 會，開頭2 會會款又歸會首
    取得，則衡情「娥仔」在第4 會時應至少尚留有1 個活會，
    為何2 會都是死會而需要向他人借標？又倘若「娥仔」的2
    會都已是死會，如何還能向他人借標？是被告所辯不足採信
    ，堪認被告確有冒用辛○○○名義標會及詐取會款之事實。
    本件事證明確，被告犯行應堪認定。
三、按民間互助會，除有特別約定外，僅係會首與會員訂立之契
    約，會員與會員間並無法律關係存在，而已得標會員，依據
    其與會首間之契約，無論何人得標，均有按期繳交會款之義
    務，故倘若會首冒名盜標，其詐欺所得之款，應僅限於未得
    標會員繳納之會款，至民法債編於88年4 月21日修正公布後
    ，就會首與會員、會員與會員間之權利義務關係雖略有調整
    ，然本件被告冒標之甲互助會在修正前即已成立，是就被害
    人數及所詐得金額之認定不生影響。被告於未書明「標單」
    之投標單上冒用他人名義偽填標息，該投標單之性質應屬刑
    法第220 條第1 項之準私文書，被告其後復持以行使競標，
    核其所為，係犯刑法第216 條、第220 條第1 項、第210 條
    之行使偽造準私文書罪，原起訴書雖有敘及被告冒標之事實
    ，但漏列此部分所犯法條，應予補充。被告因不識字而委請
    不知情之他人代填投標單，係屬間接正犯。被告冒標後向其
    他活會會員詐稱係被冒標人得標（向被冒標人收取會款時則
    佯稱係他人得標），使不知情之活會會員陷於錯誤而繳交會
    款，核其所為，另犯刑法第339 條第1 項之詐欺取財罪。被
    告偽造他人署押之行為係偽造準私文書之部分行為，而偽造
    準私文書後進而持以行使，偽造準私文書之低度行為則為行
    使偽造準私文書之高度行為所吸收，均不另論罪。被告連續
    向各會員詐取會款之時間緊接，所犯構成要件相同，顯係基
    於概括犯意而為，應依刑法第56條連續犯規定論以一罪，並
    加重其刑。又其所犯前開行使偽造準私文書及詐欺取財二罪
    間，有方法結果之牽連犯關係，應依刑法第55條後段規定從
    較重之行使偽造準私文書罪處斷。茲審酌被告身為會首，受
    會員之委託而未盡其職責，率而冒用其他會員名義競標而詐
    取會款，詐得款項不少，且犯後未見悔意，態度欠佳，亦未
    與被害人達成和解等一切情狀，量處如主文所示之刑，以資
    懲儆。又按供犯罪所用之物以屬於犯人者為限，得沒收之，
    刑法第38條第1 項第2 款、第3 項定有明文，本件被告偽造
    之投標單雖為其所有供犯罪所用之物，然並未扣案，且已事
    隔久遠，衡情恐已滅失，茲審酌該等物品係得沒收而非義務
    沒收之物，為免日後執行困難，爰不宣告沒收，併此敘明。
    至本件起訴意旨另以：被告於91年1 月25日冒用甲會會員之
    名義標會，再向其他活會會員佯稱有人得標而詐得會款約25
    萬5000元，復於不詳時間以同一方式連續二次冒用其他會員
    之名義冒標丙會，再向其他會員詐取會款，每次詐得之金額
    約15萬元，因認被告涉有偽造文書及詐欺取財罪嫌等情，經
    查：被告於偵查中雖自稱有於不詳時間冒標丙會中的某2 會
    去周轉，然而，被告陳述之內容尚未臻具體，且除本件論罪
    科刑之事實外，前開諸證人均未發現被告有其他之冒標情事
    ，依刑事訴訟法第156 條第2 項規定，尚不能僅憑被告之片
    面自白即遽認其涉有此部分犯行，至91年1 月25日冒標甲會
    部分，亦無何證據可資認定，此外復查無其他積極證據足認
    被告有此部分犯行，然公訴意旨認此部分與前開論罪科刑部
    分有裁判上一罪之連續犯關係，爰不另為無罪之諭知，併此
    敘明。
據上論斷，應依刑事訴訟法第299 條第1 項前段，刑法第56條、
第216 條、第220 條第1 項、第210 條、第339 條第1 項、第55
條後段，罰金罰鍰提高標準條例第1條前段，判決如主文。
本案經檢察官黃碧玉到庭執行職務。
中　　華　　民　　國　　94　　年　　10    月　  27 　 日
                      鳳山刑事第2 庭審判長法　官
                                          法  官
                                          法  官
得上訴
中　　華　　民　　國　　94　　年　　10    月　  27 　 日
附錄法條：第216 條、第220 條第1 項、第210 條、第339 條第
1 項
附  表：
┌────┬────┬───┬────┬──────┐
│冒標日期│被冒用名│標  息│受詐欺活│詐 得 金 額 │
│        │義人    │      │會人數  │(標金-標息) │
│        │        │      │        │ x活會人數  │
│        │        │      │        │（含歷次被冒│
│        │        │      │        │標者且扣除會│
│        │        │      │        │首及死會數）│
├────┼────┼───┼────┼──────┤
│87年1 月│辛○○○│1000元│50      │(0000-0000)x│
│25日    │        │      │        │50=200000   │
└────┴────┴───┴────┴──────┘
